臺灣臺中地方法院刑事裁定　　　　　　 100年度聲字第1954號
聲明異議人
即　受刑人　陳逸甫
上列聲明異議人因受刑人犯重利案件，不服臺灣臺中地方法院檢
察署檢察官執行之指揮（100 年執更字第1079號），聲明異議，
本院裁定如下：
    主  文
異議駁回。
    理  由
一、聲明異議意旨略以：(一)按刑事訴訟法第484 條規定：「受
    刑人或其法定代理人或配偶以檢察官執行之指揮為不當者，
    得向諭知該裁判之法院聲明異議。」本件聲明異議人為受刑
    人，得依法聲明異議，合先敘明。(二)再者，憲法第7 條所
    揭櫫之「平等原則」，為憲法層次之一般法律原則，均應符
    合平等原則，不得恣意為之。「平等原則」不僅適用在行政
    與立法機關，在司法機關，亦有其適用。臺灣高等法院檢察
    署編印之「刑罰執行手冊」，第二章第二節第11款「其他有
    關規定」第5 點，亦明令「檢察官執行徒刑或拘役得易科罰
    金之案件，應慎重審酌受刑人有無刑法第41條規定，執行顯
    有困難之原因，而准駁之間，務求適法，合情合理，避免有
    寬嚴不一之情形。」更足以證明檢察官在處分准駁科罰金時
    ，亦應遵守「平等原則」。(三)經查，檢察官起訴聲明異議
    人自94年3 月間起，與他人共組長榮公司，涉嫌重利犯行。
    部分重利犯行，檢察官先以97年度偵字第19108、19109、19
    110、19111、19334、19335號偵查起訴，經本院98年度易字
    第2837號判決有期徒刑2年4月，如易科罰金，以新臺幣900
    元折算1 日（此部分經聲明異議人提起上訴，由臺灣高等法
    院臺中分院以99年度上易字第450 號判決駁回上訴而確定，
    以下稱為「前案」）；其他長榮公司經營期間之重利犯行，
    另以98年度偵字第18962 號偵查起訴，亦經本院以99年度簡
    字第873號判決有期徒刑9月，如易科罰金，以新臺幣1,000
    元折算1 日（此部分聲明異議人未上訴，已判決確定，以下
    稱為「後案」）。檢察官救「後案」部分，命聲明異議人執
    行，認定聲明異議人有刑法第41條所定執行顯有困難之情形
    ，而准許聲明異議人繳納9 個月有期徒刑所易科之罰金。嗣
    檢察官復向臺灣高等法院臺中分院聲請就「前案」與「後案
    」定應執行刑，而經該院裁定在案，並諭知易科罰金之折算
    標準。然而，待定應執行刑裁定後，檢察官通知聲明異議人
    執行，而就「前案」部分，竟認定聲明異議人並無執行顯有
    困難之情形，不准許聲明異議人繳納易科罰金，而指揮命聲
    明異議人入監執行。(四)實則，聲明異議人之「前案」與「
    後案」，實際上均為同樣經營長榮公司期間之重利行為，指
    示檢察官分別偵查起訴，致割裂起訴審判，而非聲明異議人
    在「後案」執行完畢後，另有「前案」之犯行。執行檢察官
    救「後案」部分認定聲明異議人執行顯有困難，而准許易科
    罰金，但就「前案」部分，卻認為執行並無困難，而不准許
    易科罰金，准駁之間，顯然違背前揭「刑罰執行手冊」與「
    平等原則」，顯有不當，聲明異議人爰依法聲明異議，請求
    為適法之處置云云。
二、按受刑人或其法定代理人或配偶以檢察官執行之指揮為不當
    者，得向諭知該裁判之法院聲明異議，刑事訴訟法第484 條
    定有明文。又按刑法第41條第1項規定：「犯最重本刑為5年
    以下有期徒刑以下之刑之罪，而受6 個月以下有期徒刑或拘
    役之宣告者，得以新臺幣1千元、2千元或3千元折算1日，易
    科罰金。但確因不執行所宣告之刑，難收矯正之效或難以維
    持法秩序者，不在此限。」，依其立法理由，易科罰金制度
    旨在救濟短期自由刑之流弊，性質屬易刑處分，故在裁判宣
    告之條件上，不宜過於嚴苛。是以，檢察官對於得易科罰金
    案件之指揮執行，依具體個案，考量犯罪特性、情節及受刑
    人個人特殊事由等因素，如認受刑人確有因不執行所宣告之
    刑，難收矯正之效，或難以維持法秩序者，自得不准予易科
    罰金，此乃檢察官指揮執行時得依職權裁量之事項，倘其未
    濫用權限，自不得任意指摘為違法，觀諸刑事訴訟法第457
    條第1 項前段規定「執行裁判由為裁判法院之檢察官指揮之
    」自明。從而，有期徒刑或拘役得易科罰金之案件，法院所
    諭知者，僅易科罰金折算之標準，至於是否准予易科罰金，
    則賦予執行檢察官視個案具體情形裁量之權限；易言之，執
    行檢察官就受刑人是否確因易科罰金，有難收矯正之效，或
    難以維持法秩序之情事，有判斷之權限，法院僅得審查檢察
    官為刑法第41條第1 項之裁量時，其判斷之程序有無違背法
    令、事實認定有無錯誤、其審認之事實與刑法第41條第1 項
    之裁量要件有無合理關連、有無逾越或超過法律規定之範圍
    等問題，除有必要時法院於裁定內同時諭知准予易科罰金（
    參司法院釋字第245號解釋）外，原則上不宜自行代替檢察
    官判斷受刑人是否有上開情事，即僅於檢察官上開裁量權之
    行使，有前述未依法定程序進行裁量，超越法律授權裁量範
    圍等情事，法院始有介入審查之必要（參見最高法院99年台
    抗字第899號裁定）。
三、經查：
  (一)本件受刑人因犯重利罪，經本院以97年度簡上字第681 號
    判處有期徒刑4月，如易科罰金，以銀元300元折算1 日確定
    （已易科罰金執行完畢）；又犯重利罪，經本院99年度簡字
    第873號判處有期徒刑3月（共11）罪，如易科罰金，均以新
    臺幣1千元折算1日，定應執行有期徒刑9月確定；又犯重利
    罪，經臺灣高等法院臺中分院99年度上易字第450號判處有
    期徒刑6月（減為有期徒刑3月）、有期徒刑2月（減為有期
    徒刑1月，共5罪）、有期徒刑2月（共4罪）、有期徒刑3月
    （共28罪），如易科罰金，均以新臺幣1千元折算1日確定，
    定應執行有期徒刑2年4月確定（尚未執行），上開各罪，經
    臺灣高等法院臺中分院檢察署檢察官聲請定應執行刑，由臺
    灣高等法院臺中分院以100年度聲字第410號裁定應執行有期
    徒刑3年3月，如易科罰金，以銀元300折算1日確定在案，有
    臺灣高等法院被告前案紀錄表及本院97年度簡上字第681號
    99年度簡字第873號判決及臺灣高等法院臺中分院99年度上
    易字第450號判決、臺灣臺中地方法院檢察署檢察官100年執
    更矩字第1079號執行指揮書（甲）、100年3月15日100年執
    字第2347號訊問筆錄、臺灣臺中地方法院檢察署罰字第1000
    2320號自行收納款項統一收據各1份在卷可稽。
  (二)臺灣臺中地方法院檢察署檢察官執行時審酌受刑人於94年
    間起，即開始犯重利罪，犯罪時間長達3 年多，且於96年10
    月18日易科罰金執行完畢後，仍繼續犯重利罪，毫無悔改之
    心，足認准予易科罰金，顯已難收矯正之效。再者，受刑人
    於99年間，因涉嫌資助詐騙集團，涉犯詐欺罪嫌，業經警方
    移送臺灣臺中地方法院檢察署偵辦，此有臺灣臺中地方法院
    檢察署全國刑案資料查註表可參。綜上，經考量行為人之犯
    罪情節及具有犯罪習性之性格等因素，堪認受刑人之性格特
    異，不知自我反省，法意識薄弱，若准予易科罰金，不執行
    原宣告刑，即難收矯正之效果，故本件受刑人聲請易科罰金
    ，所請不准，應予駁回。有臺灣臺中地方法院檢察署檢察官
    100年4 月19日100年度執更字第1079號點名單及上開執行指
    揮書（100年執更矩字第1079號）在卷可按。
  (三)本件檢察官既已就否准易科罰金之理由詳予敘明，核與刑
    法第41條第1項之規定無違。按受刑人曾於96年2月間因犯重
    利罪，經本院96年度簡字第843號判處有期徒刑5月，減為有
    期徒刑2月又15日，如易科罰金，以新臺幣1千元折算1 日確
    定後，於96年10月18日聲請易科罰金執行完畢，惟受刑人於
    上開重利罪執行完畢後之96年10月間至97年9 月間，仍操舊
    業，再犯重利罪，有本院99年度簡字第873 號判決在卷可參
    ，堪認受刑人顯無悔改之意，不思以正途賺取合法金錢，而
    以趁人急迫貸與他人金錢為務，且其犯罪期間非短，被害人
    眾，惡性非輕，嚴重危害社會及金融秩序，若本件准予易科
    罰金，則實難祈能收有效矯治受刑人使其回歸社會之目的，
    與執行者所為關於自由刑之特別預防目的有違。
  (四)綜上所述，檢察官不准抗告人易科罰金，乃本其法律所賦
    與指揮刑罰執行職權之行使，對具體個案所為之判斷，難謂
    有何逾越法律授權或專斷等濫用權力之情事，亦查無檢察官
    上開裁量權之行使有何瑕疵之情事，本件聲明異議，並無理
    由，應予駁回。
四、據上論結，應依刑事訴訟法第486條，裁定如主文。
中    華    民    國   100    年    5     月    27    日
                  刑事第十八庭  法  官  林世民
以上正本證明與原本無異。
如不服本裁定，應於送達後5日內，向本院提出抗告狀。
                                書記官  紀俊源
中    華    民    國  100    年     5     月    27    日